【裁判字號】    97,重訴,142
【裁判日期】    980106
【裁判案由】    損害賠償
【裁判全文】
臺灣士林地方法院民事判決             97年度重訴字第142號
原      告  丁○○
            丙○○
共同
訴訟代理人  紀亙彥律師
被      告  己○○
                        2樓
訴訟代理人  羅子武律師
參  加  人  明台產物保險股份有限公司
法定代理人  乙○○○
訴訟代理人  戊○○
上列當事人間請求損害賠償事件，本院於民國97年12月23日言詞
辯論終結，判決如下：
    主  文
被告應給付原告丁○○新台幣貳佰零伍萬伍仟壹佰肆拾參元、原
告丙○○新台幣壹佰陸拾伍萬柒仟捌佰伍拾元，及均自民國97年
11月23日起至清償日止，按週年利率百分之五計算之利息。
原告其餘之訴駁回。
訴訟費用由被告負擔百分之六十；餘由原告丁○○負擔百分之十
七、原告丙○○負擔百分之二十三。
本判決第一項於原告丁○○、丙○○分別以新台幣柒拾陸萬元、
新台幣陸拾貳萬元供擔保後，得假執行。但被告如於執行標的物
拍定、變賣前，分別以新臺幣貳佰零伍萬伍仟壹佰肆拾參元為原
告丁○○預供擔保，以新台幣壹佰陸拾伍萬柒仟捌佰伍拾元為原
告丙○○預供擔保，得免為假執行。
原告其餘假執行之聲請駁回。
    事實及理由
甲、程序方面：
    按訴狀送達後，原告不得將原訴變更或追加他訴。但有下列
    各款情形之一者，不在此限：．．二、請求之基礎事實同一
    者。民事訴訟法第255 條第1 項第2 款定有明文。本件原告
    於刑事訴訟程序中附帶提起民事侵權行為損害賠償之請求，
    經本院刑事庭裁定移送本院民事庭後，原告丁○○追加就其
    支付機車損害之請求，因與原告起訴之侵權行為請求，基礎
    事實均為同一之車禍事件，依前述法律之規定，此項追加自
    應准許。
乙、實體方面：
壹、原告方面：
一、聲明：
  (一)被告應給付原告丁○○新台幣 (下同)3,299,169 元 ，及自
    起訴狀繕本送達翌日起至清償日止，按年息百分之5 計算之
    利息。
  (二)被告應給付原告丙○○6,520,532 元，及自起訴狀繕本送達
    翌日起至清償日止，按年息百分之5 計算之利息。
  (三)原告願供擔保請准宣告假執行。
二、陳述：
  (一)被告於民國96年1 月21日凌晨零時10分許，駕駛車號9E-866
    6 自小客車，沿台北市大同區○○○路西向東方向行駛，行
    經南京西路與承德路交岔口處左轉彎時，，適逢對向車道被
    害人林哲逸駕駛車號A2B-763 號重型機車駛近，被告竟疏未
    禮讓直行車先行，致被害人林哲逸閃避不及，撞及系爭自小
    客車後送醫不治。
  (二)被告之違規駕駛，其系爭自小客車右側前擋風玻璃撞擊被害
    人林哲逸頭部，導致被害人死亡，則被害人林哲逸之死亡與
    被告之過失行為間顯有因果關係。原告丁○○、丙○○為被
    害人林哲逸之父母，爰依民法第184 條、192 條、194 條規
    定請求如下：
  1.原告丁○○部分：支出殯葬費部分：30,000元。機車車
    損費用：54,600元。扶養費部分：1,012,143 元。原告丁
    ○○於31年生，其於被害人林哲逸死亡時為65歲，依94年台
    北市簡易生命表計算，尚有餘命19.27 年，並以94年平均每
    人每年消費性支出297,619 元，作為扶養費計算之基礎，而
    原告丁○○另育有2 女1 子平均負扶養義務，則原告丁○○
    得請求之扶養費為1,012,143 元。（計算式：297,619 ×13
    .6032 （依霍夫曼計算法扣除中間利息）÷4 ＝1,012,143
    ）。原告丁○○因被告之過失行為痛失愛子，精神上受有
    莫大之痛苦，為此請求精神撫慰金3,000,000 元。原告丁
    ○○請求之金額為4,099,169 元，扣除已領受之強制保險金
    750,000 元及被告所已給付之50,000元，原告丁○○尚得請
    求之金額為3,299,169 元。
  2.原告丙○○部分：支出殯葬費部分：1,267,050 元。扶
    養費部分：3,003,482 元。原告丙○○為44年生，其於被害
    人林哲逸死亡時為52歲，尚有餘命31.77 年，而原告丙○○
    另育有1 女平均負扶養義務，則原告丙○○得請求之扶養費
    為3,003,482 元（計算式297,619 ×20.1834 （依霍夫曼計
    算法扣除中間利息）÷2 ＝3,003,482） 原告丙○○因被
    告之過失行為痛失愛子，精神上受有莫大之痛苦，為此請求
    精神撫慰金3,000,000 元。綜上，原告丙○○得請求之金
    額為7,270,532 元，扣除已領受之強制保險金750,000 元，
    原告丙○○尚得請求之金額為6,520,532 元。
貳、被告方面：
一、聲明：原告之訴及假執行之聲請均駁回。如受不利益判決，
    願供擔保免假執行。
二、陳述：
  (一)原告丁○○無法證明其確有向禮儀公司或晉妙通寶塔支付殯
    葬費用；且原告所提之支出項目亦多與殯葬費用無涉，自無
    向被告請求之必要。
  (二)本件被害人林哲逸於96年1 月21日死亡時，原告丁○○時年
    65歲、丙○○時年52歲，且渠等經營花店生意，並非無工作
    能力，與得請求扶養費之要件未合。況原告間並無婚姻關係
    ，則原告丁○○究竟有無其他直系血親作為扶養義務人，有
    待查明。
  (三)被害人之機車於煞車後，呈傾倒滑行現象，被害人兩手肘關
    節及兩膝部呈挫傷，車輛之撞擊點在被告自小客車之右側車
    門下緣處，若被害人騎機車未超速，應卡在自小客車底部，
    而非將機車反彈至他處，且身體因撞擊後之反作用力，還自
    地面彈起而頭部撞到被告之自小客車擋風玻璃，是被害人有
    超速之情形，又被告車輛擋風玻璃留有被害人毛髮，可見被
    害人林哲逸未載安全帽。被害人就本件車禍之發生與有過失
    ，故被告所負之損害賠償責任，應依被害人林哲逸之過失比
    例減輕賠償責任；再原告各請求3 百萬元之慰撫金顯屬過高
    ，應予酌減之。
參、本院判斷：
一、按「因故意或過失，不法侵害他人之權利者，負損害賠償責
    任。」、「汽車、機車或其他非依軌道行駛之動力車輛，在
    使用中加損害於他人者，駕駛人應賠償因此所生之損害」、
    「不法侵害他人致死者，對於支出醫療及增加生活上需要之
    費用或殯葬費之人，亦應負損害賠償責任。被害人對於第三
    人負有法定扶養義務者，加害人對於該第三人亦應負損害賠
    償責任。」、「不法侵害他人致死者，被害人之父、母、子
    、女及配偶，雖非財產上之損害，亦得請求賠償相當之金額
    。」，民法第一百八十四條第一項前段、第一百九十一條之
    二、第一百九十二條第一、二項、第一百九十四條分別定有
    明文。
二、原告主張被告於96年1 月21日凌晨零時10分許，駕駛系爭自
    小客車，沿台北市大同區○○○路西向東方向行駛，行經南
    京西路與承德路交岔口處左轉彎時，適逢對向車道被害人林
    哲逸駕駛車號A2B-763 號重型機車駛近，因被告疏未注意左
    轉彎時應讓直行車先行，致直行之被害人林哲逸閃避不及，
    被系爭自小客車撞及，人車倒地，送醫後於同日凌晨4 時26
    分許不治死亡之事實，業據提出檢察官起訴書影本一份、戶
    籍謄本一份為證，並經本院調閱該案刑事卷宗 (包括相驗卷
    、偵查卷、本院96年交易字第583 號、臺灣高等法院97年交
    上易字第54號刑事卷)， 查閱屬實，被告因本件交通事故，
    致林哲逸死亡，經本院刑事判決處有期徒刑一年，減為有期
    徒刑六月，易科罰金，經被告不服，上訴後，經臺灣高等法
    院97年交上易字第54號判決駁回確定。被告對於前述事實並
    不爭執，惟以：依96年度偵字第1588號過失致死案件卷附資
    料之煞車痕、刮地痕、自小客車受損情況、機車受損情況及
    被害人林哲逸案發當時所受兩肘關節及兩膝挫傷、自小客車
    擋風玻璃上有頭髮等情觀之，被害者有騎乘機車超速及未載
    安全帽之違規情事，本件被害人林哲逸具有過失等情，資為
    抗辯。
三、經查：
  1.本件依現場處理員警所製作之道路交通事故現場圖、報告表
    及現場照片25幀 (偵查卷31頁至50頁)， 現場為市區道路，
    速限為50公里，被害人林哲逸所騎乘機車煞車痕5.5 公尺、
    刮地痕3.4 公尺，換算其時速約40公里，被害人並未超速行
    駛，此並經台北市車輛行車事故鑑定委員會、台北市車輛行
    車事故鑑定覆議委員會分別鑑定及覆議鑑定結果，認「依Ｂ
    車 (即被害人林哲逸所騎乘機車)煞 車痕5.5 公尺刮地痕3.
    4 公尺換算其時速約40公里，該車倒地滑行後尚有動能再撞
    及Ａ車 (即被告所駕駛車輛)， 惟因該動能無法得知，並未
    有Ｂ車超速行駛之證據，復依其煞車痕及刮地痕長度9.4 公
    尺，研判Ｂ車縱煞車後未倒地兩車仍不免撞及。林哲逸駕車
    無肇事因素」等語，有該二鑑定機關之鑑定結果意見書在卷
    可憑 (見偵查卷第77、101 頁)， 亦認定無證據顯示被害人
    有超速之情，且縱煞車後未倒地，亦不免撞上被告之車輛，
    故本件實因被告之無故侵入被害人林哲逸所行駛之車道，引
    致兩車相撞，被告抗辯被害人林哲逸騎機車有超速之情形云
    云，並不足採，又被告聲請再向中央警察大學等單位鑑定本
    件肇事過失責任情形，難認有必要，附此敘明。
  2.至於被害人林哲逸是否有戴安全帽或安全帽是否正確穿戴乙
    節，被告雖稱被告車輛擋風玻璃留有被害人毛髮，可見被害
    人林哲逸未戴安全帽云云，惟被告車輛擋風玻璃所採集之毛
    髮，經送內政部警政署刑事警察局結果，因未達足資型別之
    量，致未驗出足資比對之結果，有鑑驗書附卷可按 (相驗卷
    第56頁)， 亦即被告車輛上採集之毛髮，無法確定為被害人
    林哲逸之毛髮，則本件尚難以被告車輛上有毛髮，即推認係
    被害人未戴安全帽，且本件經證人即事故當天到場處理之員
    警甲○○證稱：我到現場發現車子及人倒在現場，當時沒有
    發現安全帽，把人送到醫院後，我再回到現場照相，發現在
    對向車道找到安全帽，是全罩式的安全帽，因為已經事發兩
    小時，我不確定是否有被移動過等語 (見本院卷第78頁) 。
    本件既在現場找到安全帽，再按諸現今在台北市騎機車者戴
    安全帽之經驗法則，則林哲逸騎機車應著戴安全帽，至於是
    否正確穿戴，被告對此並無法舉證林哲逸未正確穿戴，已難
    認屬實，再者，事發後，安全帽未在被害人頭上，而是在對
    向車道找到，亦可能係因撞擊時力道過大致使安全帽因而脫
    離被害人頭部，尚難即認被害人未正確穿戴，則被告此項抗
    辯，亦不足取。
  3.綜上，本件被告並無法舉證被害者林哲逸騎乘機車超速及未
    載安全帽之情事，則被告抗辯被害人林哲逸具有過失云云，
    即難採取。
四、本件被告因駕車過失撞擊被害人林哲逸，致被害人林哲逸死
    亡，成立侵權行為，應負損害賠償責任，原告為林哲逸之父
    母自得依上開規定，請求被告賠償損害，茲就原告請求之項
    目及數額分述如下：
  (一)原告請求扶養費之部分：
    原告主張原告為被害人之父母，被害人對原告有法定扶養義
    務，被告應就原告因不能受扶養負損害賠償之責，其中原告
    丁○○得請求1,012,143 元，原告丙○○得請求3,003,482
    元等情，被告則抗辯本件被害人林哲逸於96年1 月21日死亡
    時，原告丁○○年65歲、丙○○年52歲，且經營花店生意，
    仍有工作能力等語。經查：
  1.按受扶養權利者，以不能維持生活而無謀生能力者為限。前
    項無謀生能力之限制，於直系血親尊親屬，不適用之。民法
    第1117條定有明文。是以直系血親尊親屬，依民法第一千一
    百十七條規定，如能以自己財產維持生活者，自無受扶養之
    權利。
  2.查原告丁○○民國95年之所得 (即利息所得)為2,242元，財
    產資料 (即投資甄甄美花苑有限公司、宜揚科技股份有限公
    司)共 有260,000 元，96年之所得 (即利息所得)為4,887元
    ，財產資料 (即同上二筆之投資)共260,000 元 ；原告丙○
    ○，民國95年之所得資料 (包括薪資所得、股利)共327,000
    元，財產資料 (即投資)為849,000元，96年之所得資料 (包
    括薪資所得、股利、利息)共191,306元，財產資料 (即投資
    )為849,000元，有稅務電子閘門財產所得明細表附卷 (本院
    卷第27至33頁)可 憑，可見原告丙○○95、96年上開薪資、
    股利及投資，財力足以維持生活，則依前述說明，其無受直
    系卑親屬扶養之權利，是其請求被告賠償其受被害人扶養之
    損失乙節，並無依據，應予駁回。至於原告丁○○部分，查
    其係31年12月19日出生，於被害人林哲逸96年1 月21日死亡
    時年64歲餘，已退休，為被告所不爭執，而依前揭其財產資
    料所示，難認其得以自己財產維持生活，是其請求被告賠償
    扶養費，應認可採。
  3.被害人林哲逸係76年3 月21日生，至96年3 月21日成年，對
    原告丁○○開始負扶養義務，斯時，原告丁○○為64歲又3
    月，其以65歲計算平均餘命為請求被告賠償扶養費之基準，
    自無不可。依94年台北市簡易生命表計算，男性65歲者，尚
    有餘命19.27 年，並參酌行政院主計處94年家庭收支調查報
    告所示，台北市每戶消費性支出為937,499 元，平均每戶人
    數3.15人，平均每人每年消費性支出為297,619 元，以此作
    為扶養費計算之基礎，而原告丁○○除被害人林哲逸外，尚
    育有林佑峰 (59年生)、 林芳如 (71年生)、 林蓁蓁 (57年
    生)， 均已成年，有戶籍謄本在卷可憑，並為被告所不爭執
    ，則該直系血卑尊親屬與被害人均對原告丁○○負扶養義務
    ，從而原告得請求被告賠償之扶養費，依霍夫曼計算法扣除
    中間利息後，再除以四，即為1,012,143 元。（計算式：29
    7,619 ×13.6032 ÷4 ＝1,012,143） 。則原告丁○○請求
    扶養費於1,012,143 元部分應予准許，逾此部分之請求，不
    應准許。
  (二)原告請求喪葬費部分：
  1.原告丁○○部分：支出殯葬費30,000元（證七，本院卷第46
    頁），雖據原告提出感謝狀一紙為證，惟為被告所否認，經
    查該狀係98年8 月30日出具，上記載感謝丁○○捐獻油香三
    萬元等語，尚難認係本件喪葬費之支出，此部分之請求，不
    能准許。
  2.原告丙○○部分：支出殯葬費部分：1,267,050 元（證五、
    證十)， 就證五之殯葬費單據 (見本院交附民卷第15- 17頁
    ) ，被告否認證五之1 中禮儀項目中「雜項支出10,700元」
    及追加項目金額265,550 元、證五之3 ，就證十之單據，被
    告否認全部之金額，是以就原告所提喪葬費之單據中，證五
    之1 禮儀項目之費用478,400 元及證五之2 ，金額17,400元
    ，共495,800 元之部分，既為被告所不否認，自應予准許。
    至於被告所否認之部分，經查：本件經證人即辦理本件喪葬
    事宜之龍程禮儀公司員工庚○○到庭證稱：證五之1 所記載
    之金額及品項屬實，是原告丙○○支付的等語，及證人即出
    具證十之妙通寺人員林智美證稱：林哲逸安厝在妙通寺，牌
    位十萬元、塔位二十萬元，還有幫他作法事之花費，我們出
    具感謝狀，不另外出具收據等語(見 本院卷131 至133 頁)
    。固可認為原告丙○○實際支付1,267,050 元，惟按民事損
    害賠償事件有關殯葬，係指收殮及埋葬費用而言，其賠償範
    圍固應以實際支出之費用為準，然仍應斟酌被害人當地之習
    俗、被害人之身分、地位及生前經濟狀況而定，亦即喪葬費
    用之支出，應以必要者為限，始得請求賠償。而原告丙○○
    主張其支出上述之喪葬費用其中被告否認龍程葬儀公司代辦
    支出之276,250 元，除殯儀館之規費12,050元，係台北市政
    府所收取之規費，業據證人庚○○證稱在卷，應認屬必要之
    喪葬支出，應予准許外，其餘功德祭品紙錢、枉死城、師父
    打城紅包、靈前花海佈置、外排鮮花布置、頭七法師誦經、
    出殯親友餐費、雜項支出，共264,200 元，非屬必要費用，
    不能准許。至於證十部分，妙通寺出具者雖記載為原告樂捐
    功德金，但實際上包括被害人安庴在該寺之塔位費用，已據
    證人證述如上，則該部分可認係喪葬費，本院斟酌被害人之
    身分地位，認為於十萬元部分為合理，應予准許外，其餘牌
    位、作法事費用已與被告所不爭執證五之2 中重疊，不能准
    許。
  3.綜上，原告丙○○所請求之喪葬費，於607,850 元 (計算式
    ：478,400 十12,050十17,400十100,000 ＝607,850 元) 範
    圍內，應予准許，逾該範圍之請求，應予駁回。
  (三)原告丁○○請求機車車損費用54,600元，經兩造及參加人協
    商結果，被告對43,000元範圍內，並不爭執，原告此部分之
    請求，自應准許，其餘之請求，應予駁回。
  (四)原告各請求被告賠償3,000,000元慰撫金是否過高？
    原告主張：被告於犯後均無任何撫慰家屬之心，一再不承認
    有過失，直至交通覆議委員會覆議結果出爐後，始勉強承認
    有過失，然卻利用期間，以其所有之不動產向伊所任職銀行
    高額借款，行脫產之事實，更令原告心中久難平復，爰各請
    求精神慰撫金3,000,000 元等情。被告則抗辯慰撫金請求金
    額過高等語。
  1.按精神慰撫金之多寡，應斟酌雙方之身分、地位、資力與加
    害之程度及其他各種情形核定相當之數額。其金額是否相當
    ，自應依實際加害情形與被害人所受之痛苦及雙方之身分、
    地位、經濟狀況等關係決定之，最高法院85年度台上字第46
    0 號判決可資參照。
  2.查被害人林哲逸乃原告之子，因被告過失致死，原告受有相
    當之精神上損害，自無可疑，其請求精神慰撫金，核屬有據
    ，茲審酌被告過失情形，並斟酌原告尚有子女，及其經濟狀
    況 (如前述)， 被告名下有房地坐落於台北市○○區○○段
     (本設定最高限額抵押4,200,000 元，於96年8 月增加為7,
    080,000 元)， 被告服務於銀行，及兩造之身分、地位、經
    濟能力等實際狀況，本院認原告請求精神慰撫金，各以180
    萬元為適當，逾此部分之請求，不應准許。
  (五)按「保險人依本法規定所為之保險給付，視為被保險人損害
    賠償金額之一部分；被保險人受賠償請求時，得扣除之。」
    ，強制汽車責任保險法第32條定有明文。查原告二人曾自被
    告所駕駛之上開車輛強制汽車責任險領取保險金150 萬元，
    每人1 ／2 ，即75萬元，及原告丁○○受領被告已給付50,0
    00元之事實，為兩造所不爭執，則原告所得請求賠償之上開
    金額經扣除上開金額後，原告丁○○可請求之金額為2,055,
    143 元 (計算式：0000000 ＋43000 ＋0000000 －000000－
    00000 ＝0000000)；原告丙○○可請求之金額為1,657,850
    元 (計算式：607850＋0000000 －000000＝0000000 元)，
    及均自起訴狀繕本翌日即96年11月23日起至清償日止，按週
    年利率百分之五計算之利息，應予准許，逾上述範圍之部分
    ，不能准許，應予駁回。
肆、兩造均陳明願供擔保，聲請宣告假執行及免為假執行，經核
    原告勝訴部份，均無不合，爰酌定相當之擔保金額分別宣告
    之；原告敗訴部分，原告假執行之聲請，因訴之駁回而失所
    依據，不予准許。
伍、據上論結，本件原告之訴為一部有理由，一部無理由，依民
    事訴訟法第79條但書、第85條第2 項、第390 條第2 項、第
    392 條第2 項判決如主文。
中    華    民    國    98    年    1     月    6     日
                  民事第二庭  法  官  俞慧君
以上正本證明與原本無異。
如對本判決上訴，應於判決送達後20日內向本院提出上訴狀。
中    華    民    國    98    年    1     月    13    日
                              書記官  陳玉敏


司法院資訊處製作；財團法人民間司法改革基金會備份。
